【裁判字號】    90,上訴,705
【裁判日期】    900622
【裁判案由】    常業重利
【裁判全文】
臺灣高等法院高雄分院刑事判決                      九十年度上訴字第七五號
    上  訴  人
    即  被  告  乙○○
右上訴人因重利案件，不服臺灣屏東地方法院八十八年度訴字第六七五號，中華民國
九十年三月二十八日第一審判決（起訴案號：臺灣屏東地方法院檢察署八十七年度偵
字第五五七號）提起上訴，本院判決如左：
    主  文
原判決撤銷
乙○○以乘他人急迫貸以金錢，而取得與原本顯不相當之重利為常業，處有期徒刑伍
月，如易科罰金，以佰元折算壹日。
    事  實
一、乙○○基於以重利為常業之犯意，於民國八十五年八、九月間起至八十六年九月
    間止，以「政大代書事務所」（設於屏東縣屏東市○○路四十六號，現已更名為
    「光復代書事務所」）之名義，在「民眾日報」等媒體刊登「代辦信用卡」及「
    貸款」之廣告以招攬客戶，乘不特定之多數人急迫而向其告貸之機會，先替貸款
    者辦妥銀行信用卡後（或直接持貸款人已有之信用卡），偕同貸款者至屏東市「
    華通」、「永安」、「瑞安」及「東南」等旅行社刷卡，以購買與貸款者所欲借
    貸金錢同額之飛機票，乙○○則先將購得之機票取走，而以貸款人所欲借貸金額
    之九成（起訴書誤為八成）交付予貸款人，刷卡費用則由客戶於次月自行負擔，
    乙○○再以取得之機票轉售於旅行社及機場附近之檳榔攤，藉以獲取相當月息十
    分（起訴書誤為二十分）以上之重利。嗣於八十五年十一月間，乙○○趁李有強
    急迫需款向其借貸新台幣（下同）二萬七千元（起訴書誤為三萬元）之際，先替
    其辦妥花旗銀行ＶＩＳＡ信用卡（卡號四五六三─一八００─九二二０─六二０
    一）後，再於同（十一）月九日帶其至屏東市「東南旅行社」刷卡購買北高線飛
    機票二萬七千元（起訴書誤為三萬元），乙○○於取得飛機票後，僅交付二萬四
    千元現金予李有強，乙○○則將所得機票轉售予各旅行社或機場附近檳榔店，以
    取得與原本顯不相當之重利，嗣經屏東縣調查站查獲而知上情。
二、案經屏東縣調查站移送台灣屏東地方法院檢察署檢察官偵查起訴。
    理  由
一、訊據上訴人即被告乙○○（下稱被告）坦承八十五年八、九月間起，經營政大代
    書事務所有前開代辦信用卡及購買機票之事實，雖否認有何常業重利之犯行，辯
稱伊係以機票價格之九二折向貸款人買入機票，嗣再以九五折之價格賣出，賺取
    差價，並沒有收很高的利息云云。經查：右揭事實業據被告於調查站中坦承供以
    ，我自八十五年八、九月間起開設代書事務所，有代辦信用卡業務及收購機票，
    我以機票票面價格九成收購，再以九成五價額賣給機場附近檳榔攤，即一萬元機
    票，我以九千元收購，再以九千五百元賣給檳榔攤等語不諱（見八十七年偵字第
    五五七號卷第十三、十四頁），核與被害人李有強於調查站訊問及檢察官偵查中
    指訴情節相符（見前開卷第一至五頁、第一一五頁），並經證人即被告之妻甲○
    ○證述屬實（見前開偵卷第一一九頁、一二八頁），復經證人即「瑞安旅行社」
    負責人徐健銘及證人即「永安旅行社」負責人林文昌於偵查中結證明確（見前開
    偵卷第十、七頁），另有民眾日報八十六年七月九日（三十一版）剪報乙紙、筆
    記二冊、機票十七張等影本附卷可稽，而被害人李有強係於八十五年十一月九日
    持花旗信用卡向屏東東南旅行社購買機票刷卡二萬七千元一事，有花旗銀行函復
    帳單可按（見本院卷第三八頁），又其因係原住民，借錢不易，且急需用錢，所
    以不得已向被告以刷卡買機票方式借錢負擔月息十分以上利息之事，為其於調查
    站中陳明（見前開偵查卷第五頁），被告顯有乘人急迫貸以金錢，取得顯不相當
    之重利無疑，另觀之被告經營放款業務，在屏東縣屏東市○○路四十六號設立代
    書事務所，並在民眾日報等媒體刊登代辦信用卡及貸款之廣告以招攬客戶，且依
    借款金額、借款人數，規模不小，被告顯然恃此維生，而以之為常業甚明。被告
    空言否認，顯無足採，本件事證明確，被告犯行洵堪認定，應依法論科。
二、核被告所為，係犯刑法第三百四十五條之常業重利罪。公訴意旨另以：被告自八
    十五年五月間起至八十五年七月間止，仍有上開重利犯行云云，惟查被告係自八
    十五年八、九月間開設政大代書事務所後，始有上開犯行，為被告於調查站中供
    明，已如前述，查無證據證明被告於八十五年五月至七月間有此重利犯行，此期
    間被告犯罪不能證明，因公訴人認被告此部份與前開有罪部分係實質上一罪之關
    係，自毋庸另為無罪之諭知。
三、原審予以被告論罪科刑，固非無見，惟查：（一）檢察官起訴被告另於八十五年
    五月間起至同年七月間止，仍有重利犯行，但此期間被告犯罪不能證明，已如前
    述，原判決對被告此部份犯罪不能證明，未於理由中說明，自有請求事項未予審
    判之違失。（二）被告取得貸款人之機票後，係以機票面額九成金額交付貸款人
    ，而收取月息十分以上之利息，另被害人李有強向被告借貸二萬七千元，且刷卡
    購機票亦為二萬七千元，已如前述，原判決認定被告取得貸款人之機票後，係以
    機票面額八成金額交付貸款人，而收取月息二十分以上之利息，另被害人李有強
    向被告借貸三萬元，及刷卡購機票金額為三萬元云云，亦有未合。被告上訴否認
    犯罪，固無足取，惟原判決既有上述可議，自應予撤銷改判。審酌被告乘人急迫
    之際，重利盤剝，以重利為業，期間非短，及犯罪之動機、手段、犯罪後之態度
    等一切情狀，量處有期徒刑五月，並諭知易科罰金之折算標準。查被告行為後，
    原刑法第四十一條易科罰金之規定，已經於九十年一月十日由總統修正公布將其
    適用範圍擴大為最重本刑五年以下有期徒刑之罪，並於同年月十二日生效，是本
    件對被告所處有期徒刑五月之刑，即應依刑法第二條第一項前段規定，適用修正
    後對被告為有利之刑法第四十一條第一項之規定諭知易科罰金之折算標準，附此
    說明。
四、又台灣高雄地方法院檢察署八十八年十二月十八日雄檢銅珍八八偵字二一七二四
    字第八五三六號函原審，檢送被告乙○○及呂菊攣之筆錄、台灣高雄地方法院八
    十六年度易字第七七三三號判決及台灣高等法院高雄分院八十八年度上訴字第七
    六九號判決函請併辦乙節，經查：
    (一)被告始終堅決否認有和林立洽及賴澄枝共同為常業重利之犯行。
    (二)原審訊據證人即另案被告林立洽及賴澄枝夫婦否認有何重利犯行，表示不知被
      告對伊放貸利率是否知情，亦否認曾給予本案被告乙○○任何佣金（原審八十
      九年九月六日訊問筆錄參照）。
    (三)而證人即經由被告介紹向林立洽貸款之人邱瑞珍、林玉珠、丙美蘭、李堂名、
      陳金水、薛美代及潘景雄夫婦則均證稱貸款係直接由林立洽交付，而利息及佣
      金等係於交付現金時，從貸款中扣除（台灣高等法院高雄分院八十八年度上訴
      字第七六九號判決參照）等語。
    綜上所述，尚難認被告乙○○有明知林立洽及賴澄枝向貸款人收取與原本顯不相
    當之重利之情，不足證明被告對於林立洽及賴澄枝所為常業重利之犯行，有何犯
    意聯絡及行為分擔，是既不能證明此函送併辦部分之被告犯行，自與本件起訴部
    分無連續犯裁判上一罪之關係，非本院所得併予審究，應退回檢察官處理。
據上論結，應依刑事訴訟法第三百六十九條第一項前段、第三百六十四條、第二百九
十九條第一項前段、刑法第三百四十五條、第四十一條第一項、第二條第一項前段，
罰金罰鍰提高標準條例第一條前段、第二條，判決如主文。
本案經檢察官董明正到庭執行職務。
中      華      民      國    九十      年      六      月    二十二    日
                              臺灣高等法院高雄分院刑事第八庭
                                  審判長法官  郭雅美
                                        法官  洪兆隆
                                        法官  莊飛宗
右正本證明與原本無異。
如不服本判決，應於判決送達後十日內向本院提出上訴狀，其未述理由者並應於提
出上訴狀後十日內向本院補提理由書（應附繕本)。
                                      書記官  張宗芳
中    華    民    國      九十      年       六       月     二十七     日
附錄：本判決論罪科刑法條全文
中華民國刑法第三百四十五條
以犯前條之罪為常業者，處五年以下有期徒刑，得併科三千元以下罰金。
                                                                        Ｆ


司法院資訊處製作；財團法人民間司法改革基金會備份。
